臺灣高等法院刑事裁定
109年度毒抗字第290號
抗  告  人  
即  被  告  林育任


上列抗告人即被告因違反毒品危害防制條例案件，不服臺灣新北
地方法院中華民國109年11月13日裁定（109年度毒聲字第868號
），提起抗告，本院裁定如下：
    主  文
抗告駁回。                                              
    理  由
一、原裁定意旨略以：抗告人即被告甲○○基於施用第二級毒品甲
    基安非他命之犯意，於民國109年5月28日下午3時30分許經
    警採尿回溯前96小時內之某時許，在不詳地點，以不詳方式
    ，施用甲基安非他命1次。嗣於109年5月28日凌晨3時30分許
    ，在新北市板橋區縣○○道0段000號4樓為警至現場查緝搜索
    ，並扣得瑪莉歐混合毒品5包等物。嗣經採尿送驗，結果呈
    甲基安非他命類陽性反應，有勘察採證同意書、臺中市政府
    警察局刑警大隊偵七隊委託尿液代號、真實姓名對照表（尿
    液編號：U00000000號）、正修科技大學超微量研究科技中
    心尿液檢驗報告1紙（原始編號：U00000000號）附卷可稽，
    復有上開扣案毒品可資佐證。且按甲基安非他命經口服投與
    後約70％於24小時內自尿中排出，約90％於96小時內自尿中排
    出，由於甲基安非他命成分之檢出與其投與方式、投與量、
    個人體質、採尿時間與檢測儀器之精密度等諸多因素有關，
    因此僅憑尿液中呈安非他命陽性反應，並無法確實推算吸食
    時間距採集時間之長短，惟依上述資料推斷，最長可能不會
    超過4日，業經行政院衛生署藥物食品檢驗局81年2月8日藥
    檢壹字第001156號函示明確。上述鑑驗結果，係檢驗機關本
    於專業知識及以精密儀器、科學檢驗方法所得之結論，自可
    憑信。抗告人上開所採尿液送驗結果既有甲基安非他命之陽
    性反應，顯見其在經警採尿前之96小時內某時點，確有施用
    第二級毒品甲基安非他命之犯行甚明。而抗告人前於101年8
    月，因施用第二級毒品案件，經原審法院以101年度毒聲字
    第817號裁定送勒戒處所觀察、勒戒，認無繼續施用毒品之
    傾向，於102年1月7日執行完畢釋放出所，並由臺灣新北地
    方檢察署檢察官以101年度毒偵字第6434號為不起訴處分確
    定等節，有本院被告前案紀錄表1份存卷可查，從而，本件
    被告係於前次觀察、勒戒執行完畢釋放後，3年後再犯毒品
    危害防制條例第10條之罪，依毒品危害防制條例第20條第3
    項規定應再令觀察、勒戒。從而，檢察官聲請將抗告人送觀
    察、勒戒，於法有據，應予准許等語。
二、抗告意旨略以：檢察官聲請裁定將抗告人送勒戒處所觀察、
    勒戒及原審法院准許檢察官所請而裁定抗告人入勒戒處所觀
    察、勒戒，均未賦予抗告人到庭陳述意見之機會，顯然違反
    正當法律程序。況觀察、勒戒處分除具有保安處分之性質，
    亦兼具剝奪自由權利之性質，更應落實讓抗告人有到庭陳述
    意見之機會，原審法院卻未為之，原裁定認事用法顯有違誤
    ，應予撤銷云云。
三、按毒品危害防制條例第20條第3項、第23條第2項於109年1月
    15日修正公布，且新增第35條之1過渡規定，並均於109年7
    月15日施行。次按「犯（毒品危害防制條例）第10條之罪者
    ，檢察官應聲請法院裁定，或少年法院（地方法院少年法庭
    ）應先裁定，令被告或少年入勒戒處所觀察、勒戒，其期間
    不得逾2月」、「觀察、勒戒後，檢察官或少年法院（地方
    法院少年法庭）依據勒戒處所之陳報，認受觀察、勒戒人無
    繼續施用毒品傾向者，應即釋放，並為不起訴之處分或不付
    審理之裁定；認受觀察、勒戒人有繼續施用毒品傾向者，檢
    察官應聲請法院裁定或由少年法院（地方法院少年法庭）裁
    定令入戒治處所強制戒治，其期間為6個月以上，至無繼續
    強制戒治之必要為止。但最長不得逾1年」、「依前項規定
    為觀察、勒戒或強制戒治執行完畢釋放後，3年後再犯第10
    條之罪者，適用前2項之規定」、「觀察、勒戒或強制戒治
    執行完畢釋放後，3年內再犯第10條之罪者，檢察官或少年
    法院（地方法院少年法庭）應依法追訴或裁定交付審理」，
    毒品危害防制條例第20條第1項、第2項、第3項、第23條第2
    項定有明文。又「本條例中華民國108年12月17日修正之條
    文施行前犯第10條之罪之案件，於修正施行後，依下列規定
    處理：偵查中之案件，由檢察官依修正後規定處理；審判
    中之案件，由法院或少年法院（地方法院少年法庭）依修正
    後規定處理；依修正後規定應為不起訴處分或不付審理之裁
    定者，法院或少年法院（地方法院少年法庭）應為免刑之判
    決或不付審理之裁定」，修正後毒品危害防制條例第35之1
    條亦有明文。是依修正後毒品危害防制條例規定，觀察、勒
    戒或強制戒治執行完畢釋放後，3年後再犯施用毒品罪者，
    應適用觀察、勒戒及強制戒治之規定，3年內再犯施用毒品
    罪者，則應依法追訴；就修正施行前犯施用毒品罪之審判中
    案件，於修正施行後，法院應依修正後之規定處理，倘係3
    年後再犯之案件，法院應依職權為觀察、勒戒或強制戒治之
    裁定。且犯毒品危害防制條例第10條之罪，祇要距最近 1次
    犯該罪經觀察、勒戒或強制戒治執行完畢釋放後，已逾 3年
    ，即應令觀察、勒戒，不因其間是否因另犯該罪，經起訴、
    判刑或執行而受影響（最高法院109年台上大字第3826號刑
    事裁定、109年度台上字第3240號、109年度台上字第3260號
    判決意旨參照）。是犯毒品危害防制條例第10條之罪者，不
    論係修正前後所為，無庸為新舊法比較，均應依新法規定處
    理。且毒品危害防制條例第20條第1項規定之觀察、勒戒處
    分，並非對於施用毒品犯罪者之懲處，而係針對受處分人將
    來之危險所為預防、矯正措施之保安處分，目的係為斷絕施
    用毒品者之身癮及心癮，並屬強制規定，凡犯毒品危害防制
    條例第10條之罪者，經檢察官聲請，法院僅得依法裁定受處
    分人令入勒戒處所觀察、勒戒，並無自由裁量之餘地，亦無
    自由斟酌以其他方式替代或得以其他原因、受處分人之個人
    因素而免予執行之權。除檢察官審酌個案情形，依同條例第
    24條第1項為附命完成戒癮治療之緩起訴處分，可排除適用
    觀察、勒戒之程序外，凡經檢察官聲請，法院僅得依法裁定
    令入勒戒處所觀察、勒戒，以查其是否仍有施用毒品傾向，
    並據以斷定幫助受處分人徹底戒毒之方法。
四、本院查：
  ㈠關於抗告人有如原裁定所認定施用甲基安非他命1次之事實，
    除抗告人於警詢中自陳有施用毒品之行為（將咖啡包加入水
    中直接飲用），且經警採尿送驗，結果亦呈甲基安非他命類
    陽性反應，有勘察採證同意書、臺中市政府警察局刑警大隊
    偵七隊委託尿液代號、真實姓名對照表（尿液編號：U00000
    000號）、正修科技大學超微量研究科技中心尿液檢驗報告1
    紙（原始編號：U00000000號）附卷可稽，復有包含咖啡包
    等之扣案毒品可資佐證，而咖啡包經送鑑定後亦檢出第二級
    毒品成分，此有內政部警政署刑事警察局109年9月18日刑鑑
    字第1090061434號函在卷可佐。而甲基安非他命成分之檢出
    與其施用時間之間距，最長可能不會超過4日，此亦業經行
    政院衛生署藥物食品檢驗局於81年2月8日以藥檢壹字第0011
    56號函示明確。基此，足證抗告人確有於109年5月28日下午
    3時30分許經警採尿回溯前96小時內之某時許，在不詳地點
    ，以不詳方式，施用施用第二級毒品甲基安非他命之行為。
　㈡而抗告人前於101年8月，因施用第二級毒品案件，經原審法
    院以101年度毒聲字第817號裁定送勒戒處所觀察、勒戒，認
    無繼續施用毒品之傾向，於102年1月7日執行完畢釋放出所
    ，並由臺灣新北地方檢察署檢察官以101年度毒偵字第6434
    號為不起訴處分確定等節，有本院被告前案紀錄表1份存卷
    可查，是被告本案所為（109年5月28日下午3時30分許經警
    採尿回溯前96小時內之某時許）距其最近1次因犯施用毒品
    罪經觀察、勒戒執行完畢釋放之日（102年1月7日）已逾3年
    ，故而本件檢察官斟酌個案具體情節，依毒品危害防制條例
    第20條第1項、第3項之規定，向法院聲請觀察、勒戒之處遇
    措施，即難謂有裁量逾越、濫用或違反比例原則之明顯違失
    。原審因檢察官之聲請，依據現行法律規定，而為適法之裁
    定，自屬正當。
　㈢抗告人雖執前詞提起本件抗告，惟查：　
　⒈毒品危害防制條例係鑒於煙毒之禍害蔓延，跨國販賣活動頻
    繁，而對之有所因應。故其立法目的在防止來自世界各國毒
    害，查緝流入毒品，預防及制裁與毒品有關之犯罪，亦即肅
    清煙毒，防制毒品危害，藉以維護國民身心健康，進而維持
    社會秩序，俾免國家安全之陷於危殆（司法院大法官會議釋
    字第476號解釋理由書參照）。而欲戒除毒品，必須從斷絕
    來源作起，是本條例對施用毒品自戕身心之犯罪人，在不違
    反憲法比例原則的要求下，兼有以病患身分對待之立法，其
    目的即在使施用毒品之人能戒除毒品之侵害，待戒除施用毒
    品者的需求後，毒品交易的市場自然根絕，徹底防制毒品危
    害國人身心健康。是毒品危害防制條例所規定之觀察、勒戒
    及強制戒治處分，其立法意旨在幫助施用毒品者戒除毒癮，
    該處分之性質非為懲戒行為人，而係為消滅受處分人再次施
    用毒品之危險性，目的係在戒除行為人施用毒品身癮及心癮
    之措施；且觀察、勒戒及強制戒治係導入一療程觀念，針對
    受處分人將來之危險所為預防、矯治措施之保安處分，以達
    教化與治療之目的，可謂刑罰之補充制度。是毒品危害防制
    條例本身所規定之觀察、勒戒及強制戒治等保安處分，雖兼
    具自由刑之性質，卻有刑罰不可替代之教化治療作用，其立
    法意旨在於幫助上開施用毒品者戒除毒癮，避免其再次施用
    毒品之危險性，目的在藉由國家強制力幫助施用毒品者戒除
    對於毒品之身癮及心癮，並無得以其他方式以替代觀察、勒
    戒之法律明文。又毒品危害防制條例認施用毒品者具「病患
    性犯人」之特質，除降低施用毒品罪之法定刑外，並採以觀
    察、勒戒方式戒除其身癮及以強制戒治方式戒除其心癮之措
    施（毒品危害防制條例第20條之立法理由參照），是該條例
    第20條規定之觀察、勒戒係屬強制規定，除檢察官審酌個案
    情形，為附完成戒癮治療之緩起訴處分（同條例第24條第1
    項），或於犯罪未發覺前，自動向行政院衛生署指定之醫療
    機構請求治療，醫療機構免將請求治療者送法院或檢察機關
    （同條例第21條第1項），而可排除適用外，凡經犯毒品危
    害防制條例第10條之罪者，檢察官依法提出聲請，法院即應
    依法裁定令入勒戒處所觀察、勒戒，法院並無斟酌以其他方
    式替代之權，亦無從以其之個人因素而免予執行之餘地。本
    件檢察官向法院聲請裁定將抗告人送勒戒處所觀察、勒戒，
    法院即應依法裁定令入勒戒處所執行觀察、勒戒，原審依檢
    察官之聲請，裁定其應送勒戒處所觀察、勒戒，於法並無違
    誤。
　⒉又觀諸現行毒品危害防制條例及觀察勒戒處分執行條例全文
    ，並無課以檢察官於聲請觀察、勒戒前或法院於裁定令入勒
    戒處所施以觀察勒戒前，應賦予受處分人到庭陳述意見機會
    之規定。是以，縱檢察官於聲請觀察、勒戒前或法院於裁定
    令入勒戒處所施以觀察勒戒前，未通知受處分人到庭陳述意
    見，仍難謂違反正當法律程序。抗告意旨主張檢察官之聲請
    及原審法院之裁定，有違正當法律程序云云，自不足採。
五、綜上所述，原審以抗告人確有施用第二級毒品之犯行，因而
    裁定令抗告人入勒戒處所觀察、勒戒，核其認事用法，並無
    違法或不當。抗告意旨猶執前詞提起抗告，為無理由，應予
    駁回。
據上論斷，應依刑事訴訟法第412條，裁定如主文。
中　　華　　民　　國　　109 　年　　12　　月　　7 　　日
                  刑事第十五庭  審判長法　官  劉興浪
                                      法　官  林怡秀
                                      法　官  古瑞君
以上正本證明與原本無異。
不得再抗告。
                                      書記官  林君縈
中　　華　　民　　國　　109 　年　　12　　月　　7 　　日